臺灣雲林地方法院民事裁定
110年度消債更字第22號
聲  請  人
即  債務人  陳雅惠即陳麗惠


代  理  人  張育瑋律師（法扶律師）
上列聲請人因消費者債務清理事件聲請更生，本院裁定如下：  
    主  文
債務人陳雅惠即陳麗惠自中華民國一一０年七月十五日下午五時
起開始更生程序，並命司法事務官進行本件更生程序。
    理  由
一、按債務人不能清償債務或有不能清償之虞，且無擔保或無優
    先權之本金及利息債務總額未逾新臺幣（下同）1,200萬元
    者，於法院裁定開始清算程序或宣告破產前，得向法院聲請
    更生；債務人對於金融機構負債務者，在聲請更生或清算前
    ，應向最大債權金融機構請求協商債務清償方案，或向其住
    、居所地之法院或鄉、鎮、市、區調解委員會聲請債務清理
    之調解，消費者債務清理條例（下稱消債條例）第3條、第4
    2條第1項、第151條第1項分別定有明文。又按法院開始更生
    程序之裁定，應載明其年、月、日、時，並即時發生效力；
    法院裁定開始更生或清算程序後，得命司法事務官進行更生
    或清算程序，必要時得選任律師、會計師或其他適當之自然
    人或法人一人為監督人或管理人，消債條例第45條第1項、
    第16條第1項亦分別有明文。
二、本件聲請意旨略以：聲請人即債務人陳雅惠即陳麗惠因有不
    能清償債務之情事，前已向本院聲請債務清理之調解，惟經
    本院110年度司消債調字第15號調解不成立，又聲請人所負
    無擔保或無優先權之債務總額約為942,165元，並未逾1,200
    萬元，因聲請人之年齡已63歲，接近勞動基準法規定之強制
    退休年齡65歲，以每月收入扣除生活必要支出後剩餘可供清
    償債務之金額已不多，復未經法院裁定開始清算程序或宣告
    破產，爰依消債條例規定聲請准予更生等語。
三、經查：
　㈠聲請人因對於金融機構及非金融機構等債權人負無擔保或無
    優先權之債務，有不能清償之情形（據債權人於本件所陳報
    包含本金、利息、程序費用等金額合計約1,877,245元，其
    中債權人勞動部勞工保險局未陳報利息金額，故該筆債權僅
    以本金計算），前於民國110年2月24日以書面向本院聲請消
    費者債務清理法院前置調解，經本院以110年度司消債調字
    第15號受理調解，嗣因於110年5月4日調解不成立後，為本
    件更生之聲請等情，已據其提出本院民事事件調解不成立證
    明書、財產及收入狀況說明書、債權人清冊、債務人清冊、
    財團法人金融聯合徵信中心當事人綜合信用報告等為憑（見
    本案卷第15至27頁、第149至153頁），復經本院職權調取上
    開司消債調字案卷核閱屬實，並有各債權人提出之債權金額
    陳報狀在卷可參（見本案卷第87頁至144頁、第195至201頁
    ），堪信為真實。而聲請人於上開前置調解不成立後為本件
    更生之聲請，本院自應綜合聲請人之債務、收入、生活必要
    支出及財產狀況等情，評估、判斷聲請人依其客觀清償能力
    是否對已屆清償期之債務有不能清償債務或有不能清償之虞
    之情形。
　㈡依消債條例第2條第1、2項規定及消債條例施行細則第3條第2
    項規定，消債條例所稱消費者指5年內未從事營業活動或從
    事平均每月營業額20萬元以下之小規模營業之自然人；債務
    人為公司或其他營利法人之負責人，無論是否受有薪資，均
    視為自己從事營業活動，其營業額依該公司或其他營利法人
    之營業額定之。聲請人於聲請狀陳明其於聲請更生前5年內
    未從事任何營業活動（見本案卷第10頁、第17頁），且其近
    5年分別投保社團法人雲林縣婦女保護會、雲林縣職業總工
    會、雲林縣廚師職業工會、雲林縣社區服務人員職業工會，
    此有其勞工保險被保險人投保資料表（明細）附卷可參（見
    本案卷第33至35頁），亦有聲請人之107至109年度綜合所得
    稅各類所得資料清單在卷可稽（見本案卷第30至31頁、第22
    8頁），堪認聲請人係5年內未從事營業活動之自然人，屬消
    債條例第2條所規定之消費者，而為消債條例適用之對象。
    又聲請人陳報其從事居家清潔服務之工作，無固定僱主，且
    工作完畢皆直接向僱主收取現金，故無薪資單或薪資存摺，
    近三個月每月收入為12,000元至12,500元之間，此有聲請人
    出具之切結書在卷可稽(見本案卷第157頁)。另本院查得聲
    請人於109年間於國立中正大學社會福利學系協助問卷調查
    並領取臨時工資6,000元，此有聲請人之109年稅務電子閘門
    所得調件明細表及國立中正大學110年7月12日中正總字第11
    00013787號回函附卷可參(見本案卷第215頁、第223至225頁
    )。經本院審酌，聲請人除上開收入外，並無其他固定收入
    ，故以其於國立中正大學之臨時工資平均每月為500元，並
    加上清潔工作收入之平均值12,250元，爰以每月12,750元(
    計算式:500＋12,250＝12,750)作為認定聲請人客觀清償能力
    之基準。
  ㈢聲請人陳報其每月生活必要費用為:膳食費7,000元、交通費1
    ,000元、水電費1,000元、醫療費150元、手機費570元、稅
    款費1,000元、健保費500元，合計11,220元等情，此金額低
    於消債條例第64-2條第1項規定以衛生福利部所公告臺灣省1
    10年最低生活費13,288元之1.2倍即15,946元之標準，尚屬
    合理。又聲請人陳報其無依法應受其扶養之人，故無扶養費
    之支出。承上所述，聲請人平均每月收入所得為12,750元，
    其個人每月生活必要支出為11,220元，則以聲請人每月平均
    所得扣除其生活必要費用後，則聲請人每月僅有1,530元之
    餘額可供清償債務之用（計算式：12,750－11,220＝1,530）
    。
　㈣依聲請人之全國財產稅總歸戶財產查詢清單所載（見本案卷
    第29頁），其名下有車牌號碼00-0000之自用小客車，為90
    年出廠，迄今已達20年，已逾固定資產使用年限，殘值甚微
    ，難認其有何換價之價值。另聲請人有以要保人身分投保新
    光人壽保險股份有限公司「新光人壽防癌終身壽險」(保單
    號碼AGA0000000)、「新光人壽年年如意終身壽險」(保單號
    碼ATC0000000)等保單截至110年5月27日之預估解約金分別
    為6,486元、38,215元（均已扣除借款本金、利息），此有
    該公司110年5月27日新壽法務字第1100000913號函在卷可佐
    (見本案卷第75至77頁)；及投保國泰人壽保險股份有限公司
    「新癌症終身健康保險」(保單號碼0000000000)、「寶順終
    身保險」(保單號碼0000000000)、「寶福終身保險」(保單
    號碼0000000000)、「寶本終身壽險F型」(保單號碼0000000
    000)等保單截至110年5月27日止，保單解約金分別為3,760
    元、113元、33,244元、10,232元（均已扣除保單借款、利
    息），此有該公司函文附卷可稽(見本案卷第171至175頁)；
    及投保遠雄人壽保險事業股份有限公司「遠雄人壽終身壽險
    」(保單號碼0000000000)保單截至110年5月27日之解約金為
    1,839元（已扣除保單借款本息與自動墊繳本息），此有該
    公司回函在卷為憑(見本案卷第205、209頁)。復聲請人之華
    南商業銀行西螺分行活期儲蓄存款帳戶餘額為301元(截至10
    6年3月31日，見本案卷第163頁)、中國信託商業銀行斗六分
    行存款帳戶餘額為0元(截至109年12月28日，見本案卷第165
    至166頁)、西螺鎮農會活期儲蓄存款帳戶餘額為30元(截至1
    10年5月28日，見本案卷第167頁)。再聲請人名下有新光金
    融控股股份有限公司股票73股，已據其陳明在卷並提出股票
    轉換申請書為憑(見本案卷第17頁、第39頁)，依110年7月13
    日收盤每股成交價9.69元計算，價值約為706元(計算式:73
    9.69≒707，元以下四捨五入)。故合計聲請人現有資產為94,
    927元(計算式:6,486＋38,215＋3,760＋113＋33,244＋10,232＋1,
    839＋301＋30＋707)，則以聲請人所積欠無擔保或無優先權債
    務之金額1,877,245元（此為據債權人所陳報包含本金、利
    息、程序費用等金額，其中債權人勞動部勞工保險局未陳報
    利息金額，故該筆債權僅以本金計算）扣除上開現有資產共
    94,927元後，尚負有債務1,782,318元，依聲請人每月清償1
    ,530元，尚需約97年餘始能清償完畢（計算式：1,782,318÷
    1,530÷12≒97.07，小數點後二位以下捨棄），倘若再加計違
    約金等負擔，清償期限勢必更長。是本院審酌聲請人之債務
    、財產、勞力、收入及必要生活費用支出等情狀，堪認聲請
    人客觀上對已屆清償期之債務，有不能清償債務之情形，有
    必要利用更生程序，調整其與債權人間之權利義務關係，而
    重建其經濟生活，予以經濟生活更生之機會。
四、綜上所述，本件聲請人為5年內未從事營業活動之自然人，
    依其全部收支及財產狀況，客觀上有不能清償債務之情形。
    復聲請人所積欠之無擔保或無優先權之本金及利息債務總額
    未逾1,200萬元，且未經法院裁定開始清算程序或宣告破產
    ，業如上述；此外，本件又查無聲請人有消債條例第6條第3
    項、第8條或第46條各款所定應駁回更生聲請之事由存在，
    則債務人聲請更生，洵屬有據，爰裁定如主文。又本件聲請
    人業經裁定開始更生程序，爰併裁定命司法事務官進行本件
    更生程序。
五、聲請人於更生程序開始後，應提出足以為債權人會議可決或
    經法院認為「已盡力清償」之更生方案以供採擇。而司法事
    務官於進行本件更生程序、協助聲請人提出更生方案時，亦
    應依聲請人之薪資變化、社會常情及現實環境衡量聲請人之
    清償能力，並酌留其生活上應變所需費用，進而協助聲請人
    擬定允當之更生方案，始符消債條例重建債務人經濟生活之
    立法目的，附此敘明。
中　　華　　民　　國　　110 　年　　7 　　月　　15　　日
              民事第一庭    法　　　官　廖國勝
上為正本係照原本作成。
本裁定不得抗告。　　　　　　　　　　　　　　
中　　華　　民　　國　　110 　年　　7 　　月　　15　　日
                            書　記　官　林曉佩